ACORDAO-COMPLETO-2312269

ACÓRDÃO 3302/2019 ATA 15/2019 - SEGUNDA CÂMARA

VISTO, relatado e discutido este recurso de reconsideração interposto pelo ex-prefeito do Município de Caraúbas/RN, Ademar Ferreira da Silva, contra os termos do Acórdão 5929/2016-TCU-Segunda Câmara.
ACORDAM os ministros do Tribunal de Contas da União, reunidos em sessão da Segunda Câmara, ante as razões expostas pelo relator e com fundamento nos arts. 32, inciso I, e 33 da Lei 8.443/1992, em:
9.1. conhecer do recurso de reconsideração e, no mérito, dar-lhe provimento parcial, para:
9.1.1. manter o julgamento pela irregularidade das contas de Ademar Ferreira da Silva;
9.1.2. tornar insubsistente o débito imputado a Ademar Ferreira da Silva no subitem 9.1 do Acórdão 5929/2016-TCU-Segunda Câmara;
9.1.3. alterar para R$ 5.000,00 o valor da multa aplicada ao recorrente no subitem 9.2  do Acórdão 5929/2016-TCU-Segunda Câmara, bem como o fundamento jurídico da penalidade para art. 19, parágrafo único, art. 16, III, "a" e 'b" e art. 58, I da Lei 8443/1992;
9.2. dar ciência desta deliberação ao recorrente e à Procuradoria da República no Estado do Rio Grande do Norte.

Recurso de reconsideração em processo de tomada de contas especial interposto por recorrente contra acórdão que que julgou  suas  irregulares com imputação de débito e multa, em razão da omissão no dever de prestar contas dos recursos federais cujo objetivo era executar obras de melhorias sanitárias domiciliares.

Segunda Câmara

Prefeitura Municipal de Caraúbas - RN.

3. Recorrente: Ademar Ferreira da Silva (XXX.929.024-XX).

13.1. Ministros presentes: Ana Arraes (Presidente), Augusto Nardes (Relator), Aroldo Cedraz e Raimundo Carreiro.
13.2. Ministros-Substitutos presentes: Marcos Bemquerer Costa e André Luís de Carvalho.

AUGUSTO NARDES

Ministro Vital do Rêgo.

Trata-se de recurso de reconsideração interposto em processo de tomada de contas especial pelo ex-prefeito do Município de Caraúbas/RN, Ademar Ferreira da Silva, contra os termos do Acórdão 5929/2016-TCU-Segunda Câmara. Em sua primeira instrução (peça 52) , a Secretaria de Recursos propôs diligência e sobrestamento dos autos, nos termos que reproduzo parcialmente a seguir:
" (...) 
PROPOSTA DE DILIGÊNCIA E SOBRESTAMENTO
7. O recorrente, na fase recursal, apresentou diversos documentos que, ao menos em juízo superficial, indica a possibilidade de aplicação dos recursos federais na realização das obras de saneamento. Compõe a prestação de contas apresentada os seguintes documentos: a) relatório de cumprimento do objeto - peça 48, fl. 10; b) relatório de execução físico-financeira - peça 48, fl. 11; c) relação de pagamentos efetuados - peça 58, fls. 12-13; c) relação de bens adquiridos, produzidos ou construídos - peça 58, fls. 14-15; d) conciliação bancária - peça 58, fl. 16; e) demonstrativo da receita e da despesa - peça 58, fl. 17; f) termo de aceitação da obra - peça 58, fl. 18; g) extratos da conta corrente do convênio - peça 58, fls. 19-44 / 78-104; e) documentos fiscais e recibos emitidos por Soares Construções - peça 45, fls. 45-77.
8. Todavia, a prestação de contas é incompleta, por não contemplar parte de documentos exigidos pelo próprio órgão concedente, listados no Ofício 3048/14, de 16 de dezembro de 2014 (peça 1, fls. 124-125) : a) cópia dos comprovantes de recolhimento dos encargos sociais; b) cópia do edital de licitação, do contrato social da firma vencedora da licitação e dos despachos de homologação e adjudicação; c) termo de compromisso de guarda de documentos referentes ao termo de compromisso; d) boletins de medição das obras e atestamento dos documentos fiscais por funcionário qualificado; e) comprovação de comunicação aos partidos políticos e sindicatos; f) cópia do contrato de execução da obra e aditivos; g) cópia do comprovante de recolhimento do saldo não utilizado.
9. Ademais, a inspeção in loco realizada em 29/4/2004 verificou pendência na construção dos módulos sanitários (construção parcial de 35 módulos sanitários) , não tendo sido afastada em análise subsequente, razão pela qual, se houvesse necessidade de julgamento imediato do processo, seria possível apenas o julgamento de débito parcial em relação aos módulos sanitários cuja construção foi certificada pelo órgão concedente, ante a inexistência de novo parecer técnico posterior ao repassa da 2a parcela dos recursos.
10. Porém, considerando a verossimilhança dos documentos apresentados pelo responsável e em atenção ao princípio do formalismo moderado, é recomendável a realização diligência com vistas ao saneamento do processo, nos termos do art. 10, § 1o da Lei 8.443/92 c/c art. 157 e 187 do RI/TCU, para certificar a conclusão dos 37 módulos sanitários remanescentes.
PROPOSTA DE ENCAMINHAMENTO
11. Deste modo, submete-se à consideração superior a presente análise do recurso de reconsideração interposto por Ademar Ferreira da Silva contra o Acórdão 5929/2016-TCU-Segunda Câmara-TCU, propondo, com base no art. 10, § 1o da Lei 8.443/92 c/c art. 157 e 187 do RI/TCU, a realização de diligência junto a Funasa para expedição de parecer técnico sobre a conclusão dos 37 módulos sanitários remanescentes, bem como o sobrestamento destes autos até a obtenção da informação a ser requerida àquele órgão do Ministério da Saúde."
2.	Realizada a diligência, conforme autorizado em meu despacho à peça 55, o processo foi objeto de nova análise no âmbito da Serur. Transcrevo a seguir, com os ajustes de forma que julgo pertinentes, a instrução elaborada no âmbito daquela unidade técnica (peça 62) , cujo encaminhamento teve o aval do corpo diretivo da unidade técnica e do Ministério Público junto ao TCU (peças 63/65) :
"INTRODUÇÃO
Trata-se de recurso de reconsideração em processo de tomada de contas especial interposto por Ademar Ferreira da Silva (peça 37) , por meio do qual o ex-prefeito do Município de Caraúbas/RN teve suas contas julgadas irregulares com imputação de débito e multa, em razão da omissão no dever de prestar contas dos recursos federais repassados por meio do Termo de Compromisso TC/PAC 344/2010, para execução de obras de melhorias sanitárias naquela municipalidade.
2. Eis o extrato da decisão recorrida (Acórdão 5929/2016-TCU-Segunda Câmara - peça 20) :
9.1. julgar irregulares as contas do Sr. Ademar Ferreira da Silva (CPF: XXX.929.024-XX) , prefeito municipal de Caraúbas/RN, com fundamento nos arts. 1º, inciso I, 16, inciso III, alínea 'a' da Lei 8.443/1992 c/c os arts. 19 e 23, inciso III, da mesma Lei, e com arts. 1º, inciso I, 209, inciso I, 210 e 214, inciso III do Regimento Interno, condenando-o ao pagamento das quantias a seguir especificadas, com a fixação do prazo de quinze dias, a contar da notificação, para comprovar, perante o Tribunal (art. 214, inciso III, alínea 'a', do Regimento Interno) , o recolhimento da dívida aos cofres da Fundação Nacional de Saúde - Funasa, atualizada monetariamente e acrescida dos juros de mora, calculados a partir da data discriminada, até a data do recolhimento, na forma prevista na legislação em vigor, abatendo-se, na oportunidade, os valores eventualmente já ressarcidos:
	VALOR ORIGINAL (R$) 
	DATA DA OCORRÊNCIA

	189.150,00
	22/5/2012

	189.150,00
	3/7/2014

9.2. aplicar, ao Sr. Ademar Ferreira da Silva (CPF: XXX.929.024-XX) , a multa prevista no art. 57 da Lei 8.443/92 c/c o art. 267 do RI/TCU, no valor de R$ 35.000,00 (trinta e cinco mil reais) , fixando-lhe o prazo de 15 (quinze) dias, a contar das notificações, para comprovar, perante o Tribunal (art. 214, inciso III, alínea 'a', do Regimento Interno) , o recolhimento das dívidas aos cofres do Tesouro Nacional, atualizadas monetariamente desde a data deste acórdão até a dos efetivos recolhimentos, se forem pagas após o vencimento, na forma da legislação em vigor;
9.3. autorizar, nos termos do art. 28, inciso II, da Lei 8.443/1992, a cobrança judicial das dívidas caso não atendidas as notificações;
9.4. autorizar, desde logo, caso solicitado e o processo não tenha sido remetido para cobrança judicial, o pagamento da dívida em até 36 parcelas mensais e consecutivas, nos termos do art. 26 da Lei 8.443/1992, c/c o art. 217 do Regimento Interno/TCU, fixando-se o vencimento da primeira parcela em 15 dias, a contar do recebimento da notificação, e o das demais a cada trinta dias, devendo incidir sobre cada valor mensal os correspondentes acréscimos legais, na forma prevista na legislação em vigor, sem prejuízo de alertar os responsáveis que a falta de comprovação do recolhimento de qualquer parcela implicará o vencimento antecipado do saldo devedor; 
9.5. encaminhar cópia desta deliberação, bem como do relatório e do voto que a fundamentam ao Procurador-Chefe da Procuradoria da República no Estado do Rio Grande do Norte, nos termos do § 3º do art. 16 da Lei 8.443/1992 c/c o § 7º do art. 209 do Regimento Interno do TCU, para adoção das medidas que entender cabíveis.
 HISTÓRICO
3. O ex-prefeito do Município de Caraúbas firmou convênio com a Fundação Nacional de Saúde, em 2010, para executar obras de melhorias sanitárias domiciliares em 72 unidades habitacionais (peça 1, fl. 39) . Na visita técnica ocorrida em 10/10/2013 (peça 1, fls. 59-65) , realizou-se a medição de 47,22% das obras sanitárias, identificando-se a falta de correção de irregularidades decorrentes de vistorias anteriores.
4. Na visita técnica ocorrida em 28/4/2014 (peça 1, fls. 91-101) , identificou-se a realização das obras de saneamento em 35 unidades habitacionais, com a recomendação para liberação da 2a parcela de recursos. Nova visita técnica realizada após a liberação da segunda parcela, em 10/12/2014 (peça 1, fls. 115-121) , concluiu pela impossibilidade de avaliação da execução financeira do convênio por ausência documental (documentos extraídos da Prefeitura pela Polícia Federal) .
5. Instado a apresentar as contas finais dos recursos em três ocasiões distintas (16/12/2014 - peça 1; fls. 123-127 e 23/2/2015 - peça 1, fls. 133; 9/4/2015 - peça 1, fls. 135) , o gestor quedou-se inerte, dando ensejo a instauração do processo de tomada de contas especial em razão da omissão.
6. Na fase externa, foram enviados ofícios citatórios ao endereço do responsável constante do cadastro fiscal (peça 6-7) e ao endereço da prefeitura (peça 10) , e, no entanto, o responsável não apresentou razões de justificativa, motivo pelo qual foi considerado revel, sofrendo a condenação ora recorrida.
EXAME DE ADMISSIBILIDADE
7. Nenhuma divergência a ser apontada quanto ao exame de admissibilidade realizado pela SERUR (peças 38-39) , acolhido pelo e. Relator João Augusto Ribeiro Nardes (peça 41) , pelo conhecimento do recurso.
EXAME DE MÉRITO
8. Da delimitação
9. São os pontos a serem analisados: 
a) nulidade da citação por ausência de ciência pessoal dos ofícios de citação enviados;
b) ausência de dano ao erário, não sendo possível admitir a presunção em face da omissão das contas, especialmente pela declaração nos autos de realização parcial das obras de saneamento decorrentes da primeira parcela dos recursos;
c) ausência de demonstração do dano, impossibilitando o julgamento de irregularidade das contas com a imputação de débito integral, bem como a necessidade de se realizarem fiscalizações pelo TCU para comprovação da correta aplicação dos recursos;
d) ocorrência de enriquecimento sem causa por parte da Administração, pela ausência de demonstração de dano ao erário ou a ocorrência de conduta desonesta pelo ex-prefeito;
e) necessidade de julgamento de regularidade das contas com a apresentação, em sede recursal, da prestação de contas, com a incidência do princípio do formalismo moderado.
10. Da questão preliminar: da validade da citação
11. Questiona o recorrente a validade da citação pela ausência de ciência pessoal por parte do gestor.
Análise
12. O art. 179, II do Regimento Interno do TCU valida a citação para qual não há ciência pessoal da parte, bastando a comprovação de entrega no endereço do destinatário, verbis:
Art. 179. A citação, a audiência ou a notificação, bem como a comunicação de diligência, far-se-ão:
	(...) 
II - mediante carta registrada, com aviso de recebimento que comprove a entrega no endereço do destinatário;
13. A questão já foi submetida à apreciação do Egrégio Plenário do Supremo Tribunal Federal, que, analisando as normas pertinentes às comunicações processuais no âmbito do TCU, afirmou a desnecessidade da ciência pessoal do interessado, sendo suficiente a comprovação da entrega no endereço do destinatário, verbis: 
EMENTA: AGRAVO REGIMENTAL. MANDADO DE SEGURANÇA. DESNECESSIDADE DE INTIMAÇÃO PESSOAL DAS DECISÕES DO TRIBUNAL DE CONTAS DA UNIÃO. ART. 179 DO REGIMENTO INTERNO DO TCU. INTIMAÇÃO DO ATO IMPUGNADO POR CARTA REGISTRADA, INICIADO O PRAZO DO ART. 18 DA LEI N. 1.533/51 DA DATA CONSTANTE DO AVISO DE RECEBIMENTO. DECADÊNCIA RECONHECIDA. AGRAVO IMPROVIDO. 
1. O envio de carta registrada com aviso de recebimento está expressamente enumerado entre os meios de comunicação de que dispõe o Tribunal de Contas da União para proceder às suas intimações. 
2. O inciso II do art. 179 do Regimento Interno do TCU é claro ao exigir apenas a comprovação da entrega no endereço do destinatário, bastando o aviso de recebimento simples.
3. O prazo decadencial para a impetração do mandado de segurança conta-se da data constante do aviso de recebimento e não admite suspensão ou interrupção. 
4. Agravo regimental a que se nega provimento. (AgRg no MS 25.816/DF, Rel. Min. Eros Grau, julgado em 12.6.2006, DJ, Seção 1, 4/8/2006, páginas 24/25) 
14. Nesse mesmo sentido, precedentes do Superior Tribunal de Justiça colacionados abaixo, em casos de citação em processo fiscal:
Processual civil. Execução fiscal. Citação postal. Entrega no endereço do executado. Validade. Citação por Edital. Descabimento.
 Nos termos do art. 8º, inciso I, da Lei de Execuções Fiscais, para o aperfeiçoamento da citação, basta que seja entregue a carta citatória no endereço do executado, colhendo o carteiro o ciente de quem a recebeu, ainda que seja outra pessoa, que não o próprio citando. (grifamos) 
Somente quando não lograr êxito na via postal e for frustrada a localização do executado por oficial de justiça, fica o credor autorizado a utilizar-se da citação por edital, conforme disposto no art. 8º, inciso III, da citada Lei de Execuções Fiscais.
Agravo regimental desprovido.' (AgRg no RESP 432189/SP, Rel. Ministro TEORI ALBINO ZAVASCKI, PRIMEIRA TURMA, julgado em 26/8/2003, DJ 15/9/2003 p. 236) 
..................
RECURSO ESPECIAL. ARTIGO 105, III, ALÍNEAS A E C, DA CF. NULIDADE DA CITAÇÃO. EMBARGOS DE DECLARAÇÃO. TRÂNSITO EM JULGADO. DIVERGÊNCIA JURISPRUDENCIAL NÃO CONFIGURADA. SÚMULAS N. 291, STF, E 83, STJ.
Ainda que se cuide de nulidade absoluta, como é o caso da inexistência ou nulidade de citação - que pode ser argüida pela parte prejudicada ou reconhecida ex officio, a qualquer tempo, pelo menos nas instâncias ordinárias -, a coisa julgada se encarrega de garantir a produção de efeitos à decisão. É exceção ao sistema das invalidades processuais em benefício da segurança jurídica.
No caso em tela, o representante legal das recorrentes também é sócio da litisconsorte que apresentou defesa.
Os patronos da Plantar Siderúrgica S.A., que são os mesmos das recorrentes, foram intimados por diversas vezes nas diversas fases do procedimento e, principalmente, do resultado do julgamento e não alegaram o vício ou interpuseram recurso sobre o mérito.
Arredada a hipótese de sociedade de ambuladores ou ciganos, a presunção é a de que a correspondência citatória chegou ao destino, por não constar qualquer mudança ou transferência de domicílio.
Recurso especial não conhecido.  Decisão unânime. (REsp 137.798/DF, Rel. Ministro  FRANCIULLI NETTO, SEGUNDA TURMA, julgado em 19.09.2000, DJ 04.06.2001 p. 85) 
15. O Tribunal Regional Federal da 1ª Região partilha do mesmo entendimento, conforme ilustra julgado assim ementado, verbis:
ADMINSTRATIVO E CONSTITUCIONAL. PREFEITO MUNICIPAL. PRETENSÃO ANULATÓRIA DE CONDENAÇÃO DO TCU. VERBAS RECEBIDAS DE CONVÊNIO COM O FNDE. CORRETA APLICAÇÃO NÃO DEMONSTRADA. DEVIDO PROCESSO LEGAL OBSERVADO. ALEGAÇÕES GENÉRICAS. INSUFICIÊNCIA PARA DESMERECER A DECISÃO TOMADA. OFENSA À RAZOABILIDADE NÃO CONFIGURADA. APELAÇÃO DESPROVIDA.
1. Em ação anulatória movida contra a União Federal, pretende o apelante, ex-prefeito de Nilo Peçanha, BA, desconstituir, a pretexto de ofensivo ao devido processo legal e desproporcional, acórdão do TCU que o condenou a devolver, integralmente, verba pública recebida do FNDE em convênio, cujo objeto não fora cumprido pelo município convenente.
2. Tem-se por regular a citação para a tomada de contas especial instaurada no TCU remetida aos endereços residencial e comercial do responsável pela prestação de contas, cujo recebimento é comprovado pelos AR's juntados aos autos. Cerceamento do direito de defesa que se afasta.
3. Alegações genéricas, desprovidas de prova, não se prestam à desconstituição de decisões do TCU. 'Os atos administrativos gozam da presunção de legalidade, somente sendo possível sua desconstituição judicial se demonstrada, de forma indubitável, a inobservância dos requisitos legais que lhes servem de sustentação, ônus do qual o recorrente não se desincumbiu' (AC 2000.33.00.016458-6/BA, Rel. Desembargador Federal Daniel Paes Ribeiro) .
4. Sentença mantida. Apelação desprovida.  (0010560-20.2006.4.01.3300/BA; Relator (a) : Desembargador Federal João Batista Moreira; Órgão Julgador: Quinta Turma; e-DJF1, p. 151, de 23.9.2011) 
16. Assim, na entrega do ofício de citação no endereço do responsável, dentro da processualística específica adotada perante os processos em curso no Tribunal de Contas da União, é presumido o conhecimento pessoal do responsável.
17. É a lógica adotada, guardada as devidas dimensões, na presunção de entrega pessoal da citação postal quando entregue em condomínios edilícios ou loteamentos com controle de acesso no Código de Processo Civil (art. 248, § 6o do CPC) :
Art. 248.  Deferida a citação pelo correio, o escrivão ou o chefe de secretaria remeterá ao citando cópias da petição inicial e do despacho do juiz e comunicará o prazo para resposta, o endereço do juízo e o respectivo cartório.
	[...]
§ 4o Nos condomínios edilícios ou nos loteamentos com controle de acesso, será válida a entrega do mandado a funcionário da portaria responsável pelo recebimento de correspondência, que, entretanto, poderá recusar o recebimento, se declarar, por escrito, sob as penas da lei, que o destinatário da correspondência está ausente.
18. Todavia, há de se investigar se os endereços de citação adotados pelo Tribunal são os 'endereços do destinatário', uma vez que o responsável declara como endereço próprio o seguinte logradouro: 
'Rua Lino Guerra, 44, Sebastião Maltez, CEP: 59.780-000, Caraúbas/RN' (procuração e substabelecimento; peça 37, fls. 19 e 20) , conquanto os ofícios de citação tenham sido encaminhados para os seguintes endereços: 'Rua Luiz Pereira, 103 - Nova Betânia, CEP: 59.612-020, Mossoró/RN' (Ofício 11/2016-SECEX/RN; peça 7, com base no endereço constante do cadastro da Receita Federal - peça 6) ; e 'Praça Reinaldo Pimenta, 104 - Centro, CEP: 59.780-000 - Caraúbas/RN' (Ofício 12/2016-SECEX/RN; peça 10, com base no endereço da Prefeitura constante do Termo de Compromisso, peça 1, fl. 11) .
19. Embora o recorrente não apresente comprovação documental de domicílio no endereço indicado, foi possível identificar, em breve pesquisa no próprio sistema da Receita Federal, a existência do CPNJ 16.172.179/0001-02, registrado como: 'Eleição 2012 Ademar Ferreira da Silva Prefeito', cuja responsabilidade declarada é do próprio recorrente (CPF XXX.929.024-XX) , informando o logradouro mencionado nas procurações juntadas aos autos, sugerindo, deste modo, a existência de múltiplos domicílios, tanto na cidade de Mossoró quanto na cidade de Caraúbas.
20. Ademais, analisando a base de dados do Tribunal Superior Eleitoral (Sistema DivulgaCand 2012) , extrai-se que o ora recorrente, foi alçado, em 2012, ao cargo de Prefeito de Caraúbas para o período de 2013-2016, cujo registro de candidatura foi deferido pela Justiça Eleitoral em 23/7/2012:
Isto posto, cumprida a diligência requerida, JULGO IMPROCEDENTE o pedido de impugnação de registro, uma vez cumpridas as exigências do artigo 27 da resolução 23.373/2011, e por conseguinte defiro o referido pedido de registro de candidatura de ADEMAR FERREIRA DA SILVA, ao cargo de Prefeito.
 (Rcand 5204, 36a Zona Eleitoral, Processo 000051-19.2012.6.20.0036) 
http://inter03.tse.jus.br/sadpPush/ExibirPartesProcessoZona.do;jsessionid=I84ockZDkj+s1T5WOg09+50k
21. É de se presumir, portanto, que o então candidato tenha demonstrado a Justiça Eleitoral a existência de domicílio na cidade de Caraúbas, suprindo a exigência legal contida no art. 9o da Lei 9.504/97, quanto ao domicílio eleitoral na circunscrição para a qual pleiteia o cargo público, dando verossimilhança ao domicílio na cidade de Caraúbas mencionado pelo recorrente.
22. Ou seja, por essa linha de análise, o ofício de citação 11/2016-SECEX/RN (peça 7) foi encaminhado para endereço que não era seu domicílio corrente, tendo sido encaminhado para a cidade de Mossoró-RN, consoante a informação extraída do cadastro da receita federal obtida pelo Tribunal, embora o agente público desempenhasse seu mandado na cidade de Caraúbas-RN.
23. Ressalte-se que no próprio julgamento do caso paradigmático pelo STF (MS 25.816-AgR) , o Relator afirmou textualmente: '6. Os endereços para os quais foram enviadas as correspondências, ademais, são os mesmos indicados pelos agravantes na petição inicial do mandado de segurança (fl. 2) ', indicando que o endereço constante do cadastro fiscal era o mesmo endereço declarado pelo responsável, fato que, no caso vertente, não se repete.
24. Por um lado, há de se reconhecer julgados da Justiça Federal que asseveram a desnecessidade de esgotamento de diligências quando o responsável é contumaz no cumprimento do dever de atualizar os dados pessoais junto à Receita Federal, verbis:
EMENTA: CONSTITUCIONAL. PROCESSUAL CIVIL. EXECUÇÃO. ACÓRDÃO DO TCU. CITAÇÃO POR EDITAL. CERCEAMENTO DE DEFESA. NULIDADE. INOCORRÊNCIA. PRETENSÃO DE RESSARCIMENTO AO ERÁRIO. IMPRESCRITIBILIDADE.
I - Hipótese em que a apelante, através de curador especial designado judicialmente, em sede de embargos do devedor, reclama de nulidade de sua citação editalícia, a qual não teria sido precedida da indispensável busca por seu endereço atual nos bancos de dados públicos, afirmando ter sofrido cerceamento de defesa, já que tomou conhecimento da execução quando da intimação da penhora de seus bens.
II - O sistema processual brasileiro consagra o princípio de que as nulidades somente devem ser pronunciadas diante da demonstração objetiva de prejuízo às partes, reputando-se válidos os atos que, a despeito de suposto vício formal, atinjam sua finalidade essencial (art. 154 do CPC) .
III - Não pode a executada exigir máxima diligência da parte exequente, quando ela própria foi contumaz no cumprimento de seu dever de cidadã contribuinte de atualizar os dados pessoais junto à Receita Federal. (TRF5; AC 200982000001364; Relatora: Desembargadora Federal Margarida Cantarelli; Órgão Julgador: Quarta Turma; Fonte: DJE - Data: 28/10/2010 - Página: 685) 
..............
ADMINISTRATIVO. TOMADA DE CONTAS ESPECIAL. TCU. LEI N.º 8.443/92 E REGIMENTO INTERNO DO TCU. CITAÇÃO. REGULAMENTAÇÃO PRÓPRIA. LEI N.º 9.784/99. NÃO APLICAÇÃO. CITAÇÃO EDITALÍCIA. NÃO LOCALIZAÇÃO. ENDEREÇO CONSTANTE DOS AUTOS E DA BASE DE DADOS DA RECEITA FEDERAL. DILIGÊNCIA. SUFICIÊNCIA. NÃO NECESSIDADE DE ESGOTAMENTE DE POSSIBILIDADES DE LOCALIZAÇÃO. AR/MP. INDICAÇÃO DE RECUSA DE RECEBIMENTO. CERCEAMENTO DE DEFESA. NÃO OCORRÊNCIA.
1. As regras da Lei n.º 9.784/99 relativas à intimação (art. 26 daquele diploma legal) não se aplicam à citação no processo administrativo de tomada de contas especial realizado perante o TCU, pois este tem regulamentação própria (Lei n.º 8.443/92 e Regimento Interno do TCU) , o que afasta, nos termos do art. 69 da própria Lei n.º 9.784/99 sua incidência, salvo subsidiária, o que não é o caso em face da ausência de lacuna na referida regulamentação.
2. A citação pessoal do Apelante foi tentada pelo TCU com base em endereço seu que constava dos autos (fls. 38 e 71 do apenso I) , declarado pelo próprio Apelante, e que fora confirmado como seu efetivo endereço mediante consulta à base de dados da Receita Federal (fls. 123 e 145) , cabendo ao Apelante a manutenção atualizada de seu endereço perante o cadastro desta.
3. O art. 179, inciso III, do Regimento Interno do TCU, em regulamentação ao art. 22 da Lei n.º 8.443/92, prevê a citação editalícia quando o responsável não for localizado, sendo suficiente para que reste caracterizada essa situação a tentativa de sua cientificação no endereço constante da base de dados da Receita Federal, pois não há exigência normativa de outras diligências, as quais, ademais, seriam contrárias à celeridade necessária aos procedimentos sob a atribuição do TCU.
4. Não há, pois, na ausência de previsão legal específica, obrigatoriedade de o TCU esgotar todas as possibilidades de localização do responsável na tomada de contas especial, nem de proceder a diligências em endereços que, embora existentes nos autos, não foram confirmados como seu atual endereço em consulta à base de dados da Receita Federal, nem de ter ciência de que o responsável assumiu outro cargo público e, portanto, teria endereço profissional fixo.
5. No caso dos autos, ademais, o AR/MP dirigido ao Apelante não deixou de ser entregue por insuficiência de endereço, desconhecimento em relação ao destinatário ou mudança deste, mas por ter sido recusado o seu recebimento (fl. 133) , o que gera a presunção de que, pela natureza do AR, no caso, em mãos próprias, foi o próprio Apelante que se recusou ao recebimento da correspondência e não, que fora apresentada alguma informação ao carteiro que impossibilitasse a sua entrega ao Apelante.
6. Não houve, assim, cerceamento de defesa na citação editalícia do Apelante, não merecendo reforma a sentença apelada que julgou improcedente seu pedido inicial.
7. Não provimento da apelação.
 (TRF 5a Região, AC 372364-PE 2002.83.00.011165-7, Des. Fed. Emiliano Zapata Leitão) 
25. Em matéria de execução fiscal, colhem-se os seguintes julgados que reafirmam a necessidade de atualização dos dados cadastrais perante a Fazenda Federal:
TRIBUTÁRIO E PROCESSUAL CIVIL - EXECUÇÃO FISCAL EM VARA FEDERAL - EXCEÇÃO DE PRÉ-EXECUTIVIDADE - NULIDADE DE CITAÇÃO POR EDITAL INEXISTENTE - REQUISITOS LEGAIS CUMPRIDOS - PARCELAMENTO DO DÉBITO APÓS O AJUIZAMENTO DA COBRANÇA: CAUSA SUSPENSIVA DA EXECUÇÃO (ART. 151, VI, DO CTN) - REINÍCIO DO PRAZO: DESCUMPRIMENTO DO PARCELAMENTO (SÚMULA N.º 248/TFR) . 1. Legítima a notificação por edital após frustradas as tentativas (sic) de notificação pelo correio, realizada no endereço constante do cadastro do contribuinte junto à Receita Federal, uma vez que é obrigação da contribuinte manter atualizadas suas informações perante o Fisco. (...) .
 (AG 00317771820124010000, DESEMBARGADOR FEDERAL LUCIANO TOLENTINO AMARAL, TRF1 - SÉTIMA TURMA, e-DJF1 DATA:21/02/2014 PAGINA:601.) 
 (...)  
EMENTA: PROCESSUAL CIVIL. EMBARGOS À EXECUÇÃO DE TÍTULO EXTRAJUDICIAL. CITAÇÃO POR EDITAL. DEVEDOR NÃO ENCONTRADO EM SEU ENDEREÇO. CERTIDÃO DE OFICIAL DE JUSTIÇA. ESGOTAMENTO DAS TENTATIVAS DE LOCALIZAÇÃO DO DEVEDOR. DESNECESSIDADE.
1. Conforme certificado pelo Oficial de Justiça, o executado não foi citado porque não mais residia no endereço constante na inicial, o qual foi retirado do banco de dados da Secretaria da Receita Federal (Cadastro de Pessoas Físicas - CPF) .
2. O fato de ser possível solicitar a outras repartições públicas informações sobre o endereço do réu, não significa a obrigatoriedade de tal prática, porquanto ausente qualquer previsão legal nesse sentido.
3. No caso em apreço, a tentativa de citação pessoal foi realizada no endereço informado pelo executado junto ao banco cadastral do fisco federal, assim, frustradas as demais modalidades de citação, cabível a cientificação do devedor através de edital, nos termos previstos no art. 231 do Código de Processo Civil. Precedentes do STJ: REsp 1241084/ES, Rel. Ministro Mauro Campbell Marques, DJe 27/04/2011, e deste Tribunal: AC541992/SE, Desembargador Federal Edílson Nobre, DJ: 28/06/2012; AC522897/RN, Desembargador Federal Ivan Lira de Carvalho (Convocado) , DJ: 30/06/2011; AC515066/CE, Desembargador Federal Francisco Cavalcanti, DJ: 13/05/2011 e AG116517/SE, Desembargador Federal Frederico Dantas (Convocado) , DJ: 15/05/2012. Apelação não provida. (TRF5; AC 200482000065873; Relator: Desembargador Federal José Maria Lucena; Órgão Julgador: Primeira Turma; Fonte: DJE - Data: 20/09/2012 - Página: 359) 
26. Há de se notar, porém, uma sutileza em todos os casos apontados: é que a medida subsequente adotada pelas autoridades processantes é o emprego da citação editalícia. Deste modo, o raciocínio correto é que a omissão do responsável no dever de manter atualizado o cadastro fiscal não é causa para a validade da citação, mas motivo para utilização da via editalícia, reconhecendo-se a incidência da hipótese do art. 179, III do RI/TCU, qual seja, a não localização do destinatário.
27. A obrigação de atualização dos dados cadastrais, em sendo uma obrigação acessória (art. 113, § 2o do Código Tributário Nacional) , só pode gerar consequências jurídicas expressas em lei formal e não pode implicar sanção jurídica não prevista em lei, em atenção ao próprio princípio da legalidade (art. 5o, II da CF/88) , não existindo na Lei Orgânica do Tribunal de Contas da União dispositivo expresso no sentido de que a localização do responsável é satisfeita apenas com endereço constante no cadastro fiscal, com presunção iure et de iuris do conhecimento pessoal da citação expedida.
28. Deve-se reconhecer que o emprego da base de dados da Receita Federal não é a única via de identificação do endereço de responsáveis perante o Tribunal de Contas da União, estando a disposição da Corte diversos outros sistemas de identificação de responsáveis, disponíveis a Justiça Comum: Infoseg (Ministério da Justiça) , BacenJud (Banco Central) , Renajud (Denatran) , SerasaJud (Serasa Experian) e o SREI (Sistema Eletrônico de Registro de Imóveis - CNJ) .
29. Não sem razão, a Resolução 170/2004 do TCU, que dispõe sobre a elaboração e a expedição das comunicações processuais emitidas pelo Tribunal de Contas da União, alude a necessidade de consulta aos sistemas disponíveis, dando a entender pela necessidade de consulta de mais de um sistema disponível, com vistas ao esgotamento da possibilidade de obtenção de endereços do responsável:
Resolução 170/2004
Art. 4o  ..............
§ 1º O endereço do destinatário deverá ser previamente confirmado mediante consulta aos sistemas disponíveis ao Tribunal ou a outros meios de informação, a qual deverá ser juntada ao respectivo processo.
30. Diga-se de passagem, a norma supra citada, embora vigente, é anterior as alterações do Regimento Interno do Tribunal de Contas da União ocorridas em 2012 (Resolução 246/2011) , não contemplando a novidade regimental quanto a possibilidade de citação sem a expedição de aviso de recebimento pessoal, devendo-se, assim, apontar um vácuo infra-regimental quanto ao procedimento a ser adotado pelas unidades de controle externo para obtenção do 'endereço do destinatário'.
31. Não se pode olvidar que a citação é ato de extrema formalidade, considerado por parte da doutrina processualística como pressuposto da própria existência do processo (Arruda Alvim, Teresa Wambier, et alli) , devendo se interpretar as formas de citação ficta de forma restritiva, buscando-se, na medida das possibilidades, assegurar a máxima possibilidade do comparecimento do responsável no processo de contas e a consequente concretização dos princípios do contraditório e da ampla defesa, minimizando os casos de decretação de revelia e, no caso concreto, importando a invalidade da citação encerrada no Ofício de citação 11/2016-SECEX/RN.
32. Se houvesse apenas ofício de citação 11/2016-SECEX/RN (peça 7) , seria plausível o acolhimento do argumento de nulidade da citação processual. Contudo, foi expedida uma outra citação encaminhada ao endereço da Prefeitura Municipal (Ofício 12/2016-SECEX/RN, de 14/1/2016) , devendo recordar, como anteriormente apresentado, que, naquela data, o recorrente ocupava o cargo de Prefeito do Município de Caraúbas (reeleição período 2013-2016) .
33. Assim, no caso de servidor público (a que pode ser equiparado o Prefeito Municipal) , dispõe o art. 76 do Código Civil sobre o domicílio legal (ou domicílio, numa melhor acepção jurídica) , lugar em que exercer permanentemente suas funções, no caso a sede da Prefeitura. Além disso, dispõe o art. 72 do mesmo Código Civil: 'É também domicilio da pessoa natural, quanto às relações concernentes à profissão, o lugar onde esta é exercida'.
34. Assim, pela legislação civil em vigor, é válido o procedimento de encaminhamento da citação no endereço da Prefeitura, conjugado com art. 179, inciso II, do Regimento Interno do TCU e o art. 4o da Resolução 170/2004:
Art. 4º [...]
§ 2º Consideram-se ainda entregues as comunicações, realizadas por servidor designado, com a entrega do expediente comprovadamente:
[...]
II - no endereço do órgão ou entidade, se o destinatário for dirigente de órgão ou entidade sob jurisdição do Tribunal
35. Portanto, a citação do responsável encaminhada ao endereço da Prefeitura, no período em que exercia o munus público é válida, não havendo nulidade a ser reconhecida no presente caso, com a incidência das regras de citação delineadas no Regimento Interno do TCU e ratificadas pelo Supremo Tribunal Federal.
36. Do mérito: da ausência de dano ao erário, do ônus de comprovação da regularidade da gestão, do enriquecimento sem causa e dos fundamentos para julgamento de irregularidade pela omissão no dever de prestar contas
37. Alega o recorrente a ausência de dano ao erário, afastando a possibilidade de quantificação do débito pela integralidade por presunção. Afirma a ausência de demonstração de dano e, por conseguinte, a impossibilidade do julgamento de irregularidade das contas, asseverando a necessidade de realização de inspeção por parte do TCU. Entende a ocorrência de enriquecimento sem causa por parte da União pela determinação de débito no caso em que não existe conduta desonesta ou de má-fé por parte do responsável.
Análise
38. A omissão no dever de prestar contas é causa para o julgamento de irregularidade das contas. O responsável tinha obrigação de prestar contas, independentemente de intimação do órgão de controle interno. À despeito da mora, foi notificado pelo controle interno para prestação de contas e manteve-se inerte. Deu causa, portanto, a apuração de eventual dano em sede de processo de tomada de contas especial e, por conseguinte, não se pode vislumbrar que a omissão possa ser qualificada como mera falha formal, mas causa para o julgamento de irregularidade das contas, especialmente pelo fato de que as contas foram apresentadas apenas na fase de recurso, no âmbito do controle externo.
39. A sanção, nestes casos, tem natureza retributiva, preventiva especial e preventiva geral, conforme decidido no Acórdão 4.769/2009-1ª Câmara: 'A omissão inicial injustificada na prestação de contas é motivo bastante para a irregularidade das contas, ainda que afastado o débito mediante sua prestação tardia, com aplicação da sanção pecuniária, tendo em vista não só o caráter retributivo da pena em relação ao responsável diretamente envolvido, mas também o caráter preventivo, inibidor de novas condutas omissivas tanto pelo próprio responsável como pelos demais gestores da Administração Pública'.
40. Assim, ainda que as contas apresentadas extemporaneamente possam expressar a regular aplicação dos recursos públicos, remanesceria o julgamento de irregularidade das contas, pelo fato do responsável der dado causa a instauração de procedimento de tomada de contas especial, conforme destacado no Acórdão 1678/2005-1a Câmara:
A apresentação intempestiva de contas, que poderia ser relevada por meio do julgamento pela regularidade com ressalvas, é aquela em que o gestor não cumpre o prazo previsto para apresentação das contas, porém o faz espontaneamente. Aqueles que deixam de prestar contas e só o fazem quando instados a tal, não são intempestivos, mas omissos, sendo as contas irregulares. A simples decretação da irregularidade das contas não resulta obrigatoriamente na inelegibilidade do responsável. A inelegibilidade depende de juízo, a ser emitido pela Justiça Eleitoral, sobre a natureza e a gravidade da irregularidade cometida.
41. Buscando os fundamentos da decisão supra, verifica-se que o elemento fulcral é saber se a prestação extemporânea foi decorrente de provação do controle externo, após a movimentação da máquina pública e geração de custos para o erário, se amoldando o caso a situação descrita, pois o responsável não logrou justificar a apresentação de contas fora do prazo legal:
6. Apesar de concordar com o argumento do Ministro-Relator, de que o propósito fundamental do convênio é a realização material de seu objeto, não posso concordar com a afirmação de que a falta da apresentação das contas tempestivamente é uma falha formal, de pouca relevância. Primeiramente, a necessidade de prestar contas é um dever constitucional. Além disso, o julgamento pela regularidade com ressalva daquele que não presta contas no momento devido gera injustiça. Significa igualar aqueles que cumprem as obrigações pactuadas, prestando suas contas no momento apropriado, àqueles que não o fazem, e só apresentam as contas quando provocados pelo Tribunal, na iminência de serem condenados a ressarcir a totalidade dos recursos recebidos.
7. Também não se pode esquecer que a negligência do gestor na apresentação das contas não é relevante apenas sob o ponto de vista temporal, mas ele provoca o movimento da máquina administrativa, gerando custos. O órgão/entidade repassador tem que instaurar a TCE, a Secretaria Federal de Controle Interno também faz sua análise, assim como o TCU. Tudo isso representa custo, provocado pela negligência do gestor.
8. Com efeito, salvo no caso de motivos devidamente justificados, a apresentação da prestação de contas a destempo, embora possa, eventualmente, descaracterizar o débito, não tem o condão de mitigar a culpabilidade do gestor público, de quem se pode e se deve exigir conduta diversa, à luz do ordenamento jurídico vigente. Em razão da desídia do gestor omisso, os processos de tomada de contas especial movimentam a máquina pública e geram custos para o erário. Além de crime de responsabilidade, a omissão no dever de prestar contas constitui ato de improbidade administrativa, nos termos do artigo 11, inciso VI, da Lei n.º 8.429/1992. Prestar contas é princípio constitucional sensível, de observância obrigatória, sob pena de intervenção (artigos 34, inciso VII, alínea 'd', e 35, inciso II, da Lei Maior) . Nesse cenário, a prestação de contas tardia compromete a efetividade do controle e configura grave infração à norma.
42. Na situação do presente julgamento, o responsável não havia apresentado a prestação de contas dos recursos públicos recebidos e, portanto, era correta a presunção do dano integral ao erário, pois, na hipótese de omissão (art. 16, III, 'a' da Lei 8443) , a execução parcial das obras de saneamento não estava demonstrada documentalmente, não havendo a evidenciação do nexo do causalidade entre os recursos empregados e as obras executadas.
43. Ademais, segundo determinam a Constituição Federal e legislação correlata, aos gestores incumbem provar a boa e regular aplicação do dinheiro público, nos termos do art. 70, parágrafo único da Constituição Federal de 1988, art. 93 do Decreto-lei n. 200/67 e do art. 66 do Decreto n. 93.872/86, entendimento reconhecido nos julgados das Suprema Corte, indicando que o ônus da prova da regularidade da aplicação dos recursos públicos federais é do ora responsável, verbis:
 MANDADO DE SEGURANÇA CONTRA O TRIBUNAL DE CONTAS DA UNIÃO. CONTAS JULGADAS IRREGULARES. APLICACÃO DA MULTA PREVISTA NO ARTIGO 53 DO DECRETO-LEI 199/67. A MULTA PREVISTA NO ARTIGO 53 DO DECRETO-LEI 199/67 NÃO TEM NATUREZA DE SANÇÃO DISCIPLINAR. IMPROCEDÊNCIA DAS ALEGAÇÕES RELATIVAS A CERCEAMENTO DE DEFESA. EM DIREITO FINANCEIRO, CABE AO ORDENADOR DE DESPESAS PROVAR QUE NÃO É RESPONSÁVEL PELAS INFRAÇÕES, QUE LHE SÃO IMPUTADAS, DAS LEIS E REGULAMENTOS NA APLICAÇÃO DO DINHEIRO PÚBLICO. COINCIDÊNCIA, AO CONTRÁRIO DO QUE FOI ALEGADO, ENTRE A ACUSAÇÃO E A CONDENAÇÃO, NO TOCANTE À IRREGULARIDADE DA LICITAÇÃO. MANDADO DE SEGURANÇA INDEFERIDO. (STF; MS 20335, Relator Ministro Moreira Alves, DJ de 25.02.1983) 
EMENTA: MANDADO DE SEGURANÇA. EX-DIRETOR DA ASSOCIAÇÃO DOS SERVIDORES DO MINISTÉRIO DAS MINAS E ENERGIA (ASMME) . CONDENAÇÃO, PELO TCU, AO PAGAMENTO DE VALOR REPASSADO À ENTIDADE, RELATIVO A CONVÊNIO, POR FALTA DE PRESTAÇÃO DE CONTAS. PRETENSA NULIDADE FORMAL. RECURSOS CUJA UTILIZAÇÃO ESTARIA DISPENSADA DE COMPROVAÇÃO PERANTE A CORTE DE CONTAS. Alegações improcedentes. Julgamento que, contrariamente ao afirmado, foi precedido de tempestiva inclusão em pauta especial e realizado com observância do princípio da ampla defesa. Verba utilizada durante a vigência da norma do art. 66 do DL 200/67, que sujeita todos quantos recebam recursos da União ou das entidades a ela vinculadas, direta ou indiretamente, inclusive mediante acordo, ajuste ou convênio, ao dever de comprovar o seu bom e regular emprego. Obrigação de que não se exoneram os administradores dos referidos recursos, pelo simples fato de haverem deixado os respectivos cargos. Ausência de direito líquido e certo. Mandado de segurança denegado. (STF; MS 21682, Relator (a) :  Min. ILMAR GALVÃO, Tribunal Pleno, julgado em 11/03/1994, DJ 06-05-1994 PP-10469 EMENT VOL-01743-02 PP-00336) 
44. Por essa mesma razão, a noção de que o Tribunal teria obrigação de realização de inspeção in loco é incorreta, porque o deslinde da questão controvertida não depende da comprovação da existência da obra objeto do convênio, mas da demonstração documental do nexo de causalidade da aplicação do recursos públicos federais, cuja comprovação se dá a partir da apresentação de notas fiscais, recibos, contratos com terceiros objetivando a construção da obra, bem como os extrato bancário evidenciando o crédito dos recursos transferidos pelo convênio e respectiva movimentação financeira.
45. Da apresentação das contas em sede recursal: da necessidade de diligências ulteriores
46. O responsável apresentou ao órgão concedente documentos à guisa de 'prestação de contas', requerendo o julgamento de regularidade das contas, ressaltando que a apresentação no órgão concedente dos recursos se deu em 7/7/2016 (peça 49, fl. 2) .
Análise
47. Compõe a prestação de contas apresentada os seguintes documentos: a) relatório de cumprimento do objeto - peça 48, fl. 10; b) relatório de execução físico-financeira - peça 48, fl. 11; c) relação de pagamentos efetuados - peça 48, fls. 12-13; d) relação de bens adquiridos, produzidos ou construídos - peça 48, fls. 14-15; e) conciliação bancária - peça 48, fl. 16; f) demonstrativo da receita e da despesa - peça 48, fl. 17; g) termo de aceitação da obra - peça 48, fl. 18; h) extratos da conta corrente do convênio - peça 48, fls. 19-44 / 78-104; e i) documentos fiscais e recibos emitidos por Soares Construções - peça 48, fls. 45-77.
48. A prestação de contas, do ponto de vista formal, é incompleta, por não contemplar parte de documentos exigidos pelo próprio órgão concedente, listados no Ofício 3048/14, de 16 de dezembro de 2014 (peça 1, fls. 124-125) : a) cópia dos comprovantes de recolhimento dos encargos sociais; b) cópia do edital de licitação, do contrato social da firma vencedora da licitação e dos despachos de homologação e adjudicação; c) termo de compromisso de guarda de documentos referentes ao termo de compromisso; d) boletins de medição das obras e atestamento dos documentos fiscais por funcionário qualificado; e) comprovação de comunicação aos partidos políticos e sindicatos; f) cópia do contrato de execução da obra e aditivos; e g) cópia do comprovante de recolhimento do saldo não utilizado.
49. Todavia, do ponto de vista material, os documentos contábeis permitem afirmar o nexo de causalidade entre os desembolsos da conta do convênio e os documentos fiscais colacionados, totalizando a quantia de R$ 389.606,92:
	Documento fiscal
	Data do documento fiscal
	Localização dos documentos fiscais
	Valor indicado no documento fiscal
	Valor indicado de INSS
	Valor indicado de ISS
	Valor líquido da contratada
	Medição

	NF 61
	28/08/2012
	Peça 48, p. 45-46
	89.572,47
	3.941,19
	1.791,45
	83.839,83
	1a medição

	NF 73
	4/10/2012
	Peça 48, p. 50-51
	104.287,97
	4.58,67
	2.085,76
	97.613,54 (92.903,10 + 4.710,44) 
	2a medição
 (2 parcelas) 

	NF 173
	25/08/2014
	Peça 48, p. 57-58
	86.458,04
	1.210,41
	1.729,16
	83.518,47
	3a medição

	NF 175
	23/9/2014
	Peça 48, p. 62-63
	75.645,84
	-
	1.512,91
	74.132,93
	4a medição

	NF 180
	24/10/2014
	Peça 48, p. 65-66
	33.642,60
	-
	672,85
	32.969,75 (Recibo da 2a parcela de 9.969,75) 
	Medição final

			Total
	389.606,92
				
	Data da movimentação bancária
	Valor retirado da conta bancária
	Referência nos autos

	30/8/2012
	83.839,83
	Peça, 48, p. 48

	30/8/2012
	1.791,45
	Peça, 48, p. 48

	30/8/2012
	3.941,19
	Peça, 48, p. 48

	4/10/2012
	92.903,10
	Peça, 48, p. 54

	4/10/2012
	2.085,76
	Peça, 48, p. 54

	4/10/2012
	4.588,67
	Peça, 48, p. 54

	31/1/2013
	4.710,44
	Peça, 48, p. 20

	26/8/2014
	84.728,88
	Peça, 48, p. 59

	26/8/2014
	1.729,16
	Peça, 48, p. 59

	25/9/2014
	74.132,93
	Peça, 48, p. 64

	25/9/2014
	1.512,91
	Peça, 48, p. 64

	10/12/2014
	23.000,00
	Peça, 48, p. 22

	3/2/2015
	9.969,75
	Peça, 48, p. 19

	3/2/2015
	672,85
	Peça, 48, p. 19

	Total
	389.606,92
	
46. O nexo de causalidade documentalmente evidenciado, em conjunto com a afirmação do órgão concedente de que 99,8% dos recursos foram aplicados nas obras de melhorias sanitárias (peça 60, p. 5) , permite o acolhimento do recurso para a exclusão do débito, pois a parte faltante ('materiais não aplicados nas MSDs que foram coladas nas paredes das casas' - peça 60, p. 7) , é de baixíssima relevância, cuja quantificação seria inferior ao valor de instauração de procedimento de tomada de contas especial (0,2% = R$ 779,21) .
47. Desta feita, propõe-se provimento parcial ao seu recurso, para excluir a sua responsabilidade solidária (item 9.1 do acórdão recorrido) . Todavia, persiste a omissão no dever de prestar contas, razão pela qual deve-se manter o julgamento pela irregularidade de suas contas, converter a multa do art. 57 para o art. 58, I, da Lei nº 8.443/92, e alterar o seu quantum, tendo em vista a supressão do débito. 
CONCLUSÕES
48. Embora discutível a citação encaminhada ao endereço residencial do responsável, a citação do responsável encaminhada para o endereço da prefeitura no período em que exercia a função pública foi válida, uma vez que o recorrente possuía domicílio legal nos termos do Código Civil, articulado com o art. 179, II do Regimento Interno e o art. 4o da Resolução 170/2004 que valida a citação com a comprovação de entrega no endereço do responsável, forma processual julgada legítima pelo STF.
49. A omissão inicial injustificada na prestação de contas é motivo bastante para a irregularidade das contas, ainda que afastado o débito mediante sua prestação tardia, com aplicação da sanção pecuniária, tendo em vista não só o caráter retributivo da pena em relação ao responsável diretamente envolvido, mas também o caráter preventivo, inibidor de novas condutas omissivas tanto pelo próprio responsável como pelos demais gestores da Administração Pública.
50. Por fim, a prestação de contas apresentada pelo recorrente permite concluir pela satisfatória execução da obra, com a evidenciação do nexo de causalidade entre os recursos repassados e a obra entregue, bem como a realização de inspeção in loco pelo órgão concedente afirmando a execução da obra conforme o plano de trabalho, afastando o débito imputado ao responsável.
51. Todavia, persiste a omissão no dever de prestar contas, razão pela qual deve-se manter o julgamento pela irregularidade de suas contas, converter a multa do art. 57 para o art. 58, I, da Lei nº 8.443/92, e alterar o seu quantum, tendo em vista a supressão do débito. 
PROPOSTA DE ENCAMINHAMENTO
52. Deste modo, submete-se à consideração superior a presente análise do recurso de reconsideração interposto por Ademar Ferreira da Silva contra o Acórdão 5929/2016-TCU-Segunda Câmara-TCU, propondo, com base nos artigos 32 e 33 da Lei 8.443/92, conhecer e dar provimento parcial para:
a) manter o julgamento de irregularidade das contas;
b) excluir o débito imputado no item 9.1 do Acórdão;
c) alterar o fundamento de validade e o respectivo quantum da multa, adequando a irregularidade relativa a omissão no dever de prestar contas;
d) alterar o fundamento jurídico da penalidade de multa (art. 19, parágrafo único, art. 16, III, 'a' e 'b' e art. 58, I da Lei 8443/92) ;
e) dar ciência aos interessados e a Procuradoria da República no Estado do Rio Grande do Norte da decisão que vier a ser adotada."
	É o relatório.

Lara Costa Medeiros (12.610/OAB-RN) e outros, representando Ademar Ferreira da Silva.

Procuradora-Geral Cristina Machado da Costa e Silva.

TOMADA DE CONTAS ESPECIAL. TERMO DE COMPROMISSO. OMISSÃO NO DEVER DE PRESTAR CONTAS DOS RECURSOS REPASSADOS PELA FUNASA AO MUNICÍPIO DE CARAÚBAS/RN. CITAÇÃO DO RESPONSÁVEL. REVELIA. CONTAS JULGADAS IRREGULARES. CONDENAÇÃO EM DÉBITO. APLICAÇÃO DE MULTA. RECURSO DE RECONSIDERAÇÃO. APRESENTAÇÃO DE DOCUMENTOS A TÍTULO DE PRESTAÇÃO DE CONTAS. COMPROVAÇÃO DA BOA E REGULAR APLICAÇÃO DOS RECURSOS. AUSÊNCIA DE JUSTIFICATIVAS PARA A OMISSÃO NA PRESTAÇÃO DE CONTAS. ELISÃO DO DÉBITO. CONTAS IRREGULARES. MULTA.

TOMADA DE CONTAS ESPECIAL (TCE)

Secretaria de Recursos (Serur).

Ratifico o despacho à peça 41 para conhecer do recurso de reconsideração interposto em processo de tomada de contas especial pelo ex-prefeito do Município de Caraúbas/RN, Ademar Ferreira da Silva, contra os termos do Acórdão 5929/2016-TCU-Segunda Câmara, por meio do qual o Tribunal de Contas da União julgou suas contas irregulares, imputou-lhe débito e multa, em razão da omissão no dever de prestar contas dos recursos federais repassados por meio do Termo de Compromisso TC/PAC 344/2010, para execução de obras de melhorias sanitárias naquela municipalidade. 
2.	Em sua peça recursal, o ex-prefeito alega, em síntese, que: efetuou a devida aplicação dos recursos públicos, conforme demonstrariam os documentos apresentados na fase recursal, de modo que não pode ser configurado dano ao erário, sendo indevida sua condenação em débito e multa; e nulidade processual frente à ausência de notificação inicial válida.
3.	O exame empreendido pela Secretaria de Recursos (Serur) ponderou, em sua análise inicial, que a documentação apresentada de forma extemporânea estava incompleta e concluiu pela necessidade de diligência para comprovar a conclusão de todos os módulos sanitários previstos para serem construídos no município. 
4.	Realizada a diligência, a Serur concluiu, em sua instrução final, que as obras previstas foram executadas de forma satisfatória, com a evidenciação do nexo de causalidade entre os recursos repassados e a obra entregue, o que elide o débito total anteriormente imputado ao responsável.
5.	Não obstante propor o afastamento do débito, dada a ausência de justificativas para a omissão no dever de prestar, e ante a conclusão de que a citação do responsável foi válida, a unidade técnica propôs também a manutenção da irregularidade das contas e a alteração do valor da multa, com a conversão de sua fundamentação do art. 57 para o art. 58, I, da Lei 8.443/1992. O encaminhamento proposto teve o aval do Ministério Público junto ao TCU (MPTCU) ,  
6.	Manifesto minha concordância com encaminhamento uniforme proposto nos autos e acolho os fundamentos utilizados pela Serur como razões de decidir.
7.	De fato, a documentação apresentada pelo recorrente a título de prestação de contas permite concluir execução física e financeira do convênio, conforme quadros elaborados no item 49 nas instrução da unidade técnica (transcrita na relatório precedente) , o que torna pertinente a proposta de afastar o débito imputado ao responsável.
8.	O gestor, todavia, não apresentou justificativas para a omissão no dever de prestar contas. Nesse sentido, os precedentes desta Corte são no sentido de que a apresentação intempestiva das contas pode elidir o débito em face da comprovação da aplicação regular dos recursos, mas não afasta a irregularidade inicial do gestor quanto à omissão no dever de prestar contas (vide Acórdãos 4.887/2015 e 663/2015, da Primeira Câmara e 1.787/2014, do Plenário) . Sendo assim, há que se manter a irregularidade de suas contas, com alteração do valor e da fundamentação para aplicação de multa.
9.	Quanto à citação do recorrente, a extensa análise da Serur não deixa dúvidas da validade do procedimento, tendo em vista que o ofício foi entregue e recebido no endereço da prefeitura no período em que o responsável exercia a função pública. Ressalvo, apenas, das ponderações da unidade técnica, o fato de que a jurisprudência desta Casa não deixa dúvidas de que é válida a citação realizada no endereço constante das bases da Receita Federal, conforme enunciado a seguir, extraído do Acórdão 3254/2015-TCU-Primeira Câmara, de relatoria do ministro Benjamin Zymler: "A utilização do endereço constante na base de dados da Receita Federal é válida para fins de citação. Compete ao responsável manter seu domicílio atualizado perante os órgãos públicos".
	Nesses termos, VOTO por que este Tribunal adote a minuta de acórdão que trago à apreciação.
TCU, Sala das Sessões Ministro Luciano Brandão Alves de Souza, em 14 de maio de 2019.
Ministro JOÃO AUGUSTO RIBEIRO NARDES 
Relator